【裁判字號】    90,台上,151
【裁判日期】    900119
【裁判案由】    給付保險金
【裁判全文】
最高法院民事判決                                  九十年度台上字第一五一號
    上  訴  人  珠江營造工程股份有限公司
    法定代理人  嚴士潛
    訴訟代理人  張天欽律師
    被 上訴 人  富邦產物保險股份有限公司
    法定代理人  石燦明
    訴訟代理人  李勝雄律師
右當事人間請求給付保險金事件，上訴人對於中華民國八十八年七月九日台灣高等法
院第二審更審判決（八十八年度保險上更(一)字第一號），提起上訴，本院判決如左：
    主  文
上訴駁回。
第三審訴訟費用由上訴人負擔。
    理  由
本件上訴人主張：伊於民國八十一年九月二十六日就所承攬之台灣省台北近郊衛生下
水道建設計劃特一幹線工程（六標）（下稱系爭工程），向被上訴人投保營造工程綜
合損失險、拆除清理費用損失險及第三人意外責任險，保額依序為新台幣（下同）二
億三千二百十三萬二千元、二百萬元、一百萬元（每一事故財物損害），定作人台灣
省政府住宅及都市發展局（下稱省住都局）為受益人。八十二年九月九日，系爭工程
因突發不可預料之地下湧砂及湧泉，致地面以下二十餘公尺深處掘進中潛盾隧道本體
毀損。又因隧道崩塌，導致隧道正上方道路沈陷。伊為避免道路持續沈陷危及其餘未
受損隧道環片安全，乃先於地下實施灌水增壓行為，復於地表進行地盤改良動作。俟
地表稍穩定後，始逐步進行地下隧道修復工作，自八十二年九月九日起迄八十三年十
二月十五日止，歷時年餘，修復費用共計五千六百六十三萬四千一百八十三元。伊於
八十四年三月十一日將全部申請理賠資料送交被上訴人簽收，迭經催告確定理賠金額
，要求依約給付賠償金，或按保險法第七十八條規定交付最低額賠償金額，被上訴人
卻拒絕理賠等情，求為命被上訴人給付省住都局三千五百四十三萬零八十元（包括：
第三人意外損害防止費用二百五十萬四千一百九十元、工程本體損害防止費用二千六
百八十一萬八千四百九十七元、工程本體損害回復費用五百八十七萬八千六百二十五
元及已付一千零五十萬九千六百八十九元自八十四年五月十一日起至同年十月十五日
止之損失估計遲延利息二十二萬八千七百六十八元）及其中三千五百二十萬一千三百
十二元自八十四年五月十一日起至清償日止，按年息百分之五計算之利息（按：上訴
人逾上開金額之請求，經原審駁回，未據其聲明不服；而關於上開金額中之三千二百
六十九萬零七百九十七元部分，經原審前審判決被上訴人敗訴，被上訴人不服提起上
訴，經本院駁回其上訴而確定，僅其中二百五十萬四千一百九十元及自八十四年六月
十六日起至清償日止，及以三千二百六十九萬零七百九十七元計算自八十四年六月十
六日起至清償日止，及已付一千零五十萬九千六百八十九元自八十四年六月十六日起
至同年十月十五日止之遲延利息部分，經本院發回更審）。
被上訴人則以：上訴人於公證公司尚未理算完結，理賠金額尚未確定時，即來函索賠
，且其非屬受益人，亦無受益人委託其領款等書面文件，伊為免嗣後衍生糾紛，自無
法遽爾理賠。又上訴人對於第三人之損害賠償責任並未發生，自不得援引保險法第三
十三條之規定，請求第三人意外損害防止費用。且依兩造所訂立之第三人意外責任險
，其每一個體傷或死亡，或每一事故財物損害，最高賠償額均僅一百萬元，上訴人請
求金額卻逾二百餘萬元，亦不相當。至損失之估計期，法無明文規定，上訴人對於八
十四年羅便士公證公司之理算結果未予確認，伊只得依據八十四年十月九日正式公證
報告處理，並已於同月十五日給付，自無給付遲延之情事。況羅便士公證公司亦函復
本件損失估計，無遲延之情事；上訴人始終不提出判斷事故發生原因不可或缺之隧道
監測紀錄，公證公司因而遲遲未能就事故發生原因進行調查，足見理算作業不能如期
進行，實屬可歸責於上訴人，上訴人自不得請求伊給付遲延利息等語，資為抗辯。
原審斟酌全辯論意旨及調查證據之結果，以：上訴人主張：伊於八十一年九月二十六
日就所承攬之系爭工程，向被上訴人投保營造工程綜合損失險、拆除清理費用損失險
及第三人意外責任險，保額依序為二億三千二百十三萬二千元、二百萬元、一百萬元
（每一事故財物損害），定作人省住都局為受益人。八十二年九月九日，系爭工程因
突發不可預料之地下湧砂及湧泉，致地面以下二十餘公尺深處掘進中潛盾隧道本體毀
損。因隧道崩塌，致正上方道路沈陷等事實，為被上訴人所不爭執，且有其提出之上
開營造綜合保險單及被上訴人提出之鑑核報告書可稽，堪信為真實。系爭保險事故發
生後，上訴人自省住都局取得授權書，代表該局向被上訴人請求給付保險金，為兩造
所不爭執，並有省住都局八四住都工字第○七○三○二號函可稽。按以契約約定向第
三人為給付者，要約人得請求債務人向第三人為給付，其第三人對於債務人亦有直接
請求給付之權，民法第二百六十九條第一項規定甚明。上訴人係系爭保險契約之要保
人，省住都局為受益人，上訴人請求被上訴人向省住都局給付保險金固無不合。惟查
系爭保險契約基本條款第二條關於營造工程第三人意外責任險，係約定：被保險人為
營建本保險單承保之工程，在保險期間內發生意外事故，致第三人死亡或受有體傷或
第三人財物受有損害，被保險人依法應負賠償責任，而受賠償請求時，保險人對被保
險人始負賠償責任。保險法第九十條規定，責任保險人於被保險人對於第三人依法應
負賠償責任，且受賠償之請求時負賠償責任。若第三人未向被保險人請求損害賠償，
被保險人仍不得請求保險人即被上訴人賠償損害。上訴人既未能提出因保險事故發生
以致第三人身體、財物發生損害，並已遭受求償之證明文件，其依據該約定請求被上
訴人給付其為避免或減輕工程損害擴大行為所生之費用二百五十萬四千一百九十元之
本息，即非有據，不應准許。次按損失之估計，因可歸責於保險人之事由而遲延者，
應自被保險人交出損失清單一個月後加給利息。損失清單交出二個月後損失尚未完全
估定者，被保險人得請求先行交付其所應得之最低賠償金額；又保險人應於要保人或
被保險人交付證明文件後，於約定期限內給付賠償金額。無約定期限者，應於接到通
知後十五日內給付之，八十六年修正前之保險法第七十八條、第三十四條分別定有明
文。查上訴人業於八十四年三月十一日交付理賠資料，請求被上訴人賠償損失，並經
羅便士公證公司於同年六月十五日完成系爭理賠金額之初步估計等情，為兩造所不爭
執，復有該公證公司之函一件可稽。上訴人所主張之損害自其交付理賠資料後二個月
仍未完全估定甚明，上訴人依前揭規定自得向被上訴人請求先行向省住都局交付其所
應得之最低賠償金額即羅便士公證公司理算之初步結果一千零五十萬九千六百八十九
元，上訴人已於八十四年三月十一日、五月三日、六月二十三日、七月二十日、八月
八日迭次以存證信函催告並要求履行給付義務，有存證信函足憑，從而上訴人併請求
被上訴人給付自八十四年六月十六日起至同年十月十五日止（即被上訴人給付上開金
額時）法定遲延利息十七萬五千六百四十一元部分，尚無不合，應予准許。至於上訴
人超過上開部分之利息請求，則非有據，應予駁回。又查上訴人主張，被上訴人依系
爭保險契約，應再給付工程本體損害防止費、回復費用及安全衛生費與管理費等合計
三千二百六十九萬零七百九十七元（此部分之請求業經判決被上訴人敗訴確定），被
上訴人已於八十八年四月一日給付完畢，上訴人併請求被上訴人向省住都局給付自八
十四年九月二十四日即本件起訴狀繕本送達之翌日起至八十八年四月一日止之遲延利
息合計五百八十一萬二千六百九十三元部分，依民法第二百三十三條第一項規定亦無
不合。惟被上訴人於八十八年四月一日給付省住都局之金額為三千二百六十九萬三千
五百八十六元，溢付二千七百八十九元，屬上訴人之不當得利，被上訴人主張與上開
應給付之金額抵銷，亦屬有據，經扣減後被上訴人尚應給付之遲延利息為五百八十萬
九千九百零四元，上訴人此部分之請求應予准許。上訴人主張應依八十六年五月二十
八日修正後之保險法第七十八條、第三十四條規定按年息一分計付遲延利息尚非可取
。上訴人超過上開部分之請求，不應准許云云，為心證所由得，爰就上訴人請求第三
人意外損害防止費二百五十萬四千一百九十元本息部分，維持第一審所為上訴人敗訴
之判決，駁回其上訴，並就其超過前開遲延利息請求部分，駁回其上訴及擴張之訴，
經核於法洵無違誤。查系爭保險契約係訂立於八十一年九月二十六日，保險事故則發
生於八十二年九月九日為上訴人所主張之事實，當時適用之保險法第三十四條，並無
如八十六年五月二十八日修正公布之保險法第三十四條第二項就遲延利息為年利率一
分之規定，原審認被上訴人應給付之保險金應依民法第二百零三條規定按週年利率百
分之五併予計算遲延利息，判命被上訴人給付，駁回上訴人超過部分之請求，並不違
背法令。上訴意旨仍爭論應依週年利率百分之十計算遲延利息，並無可取。其餘上訴
論旨復就原審解釋契約及適用法律之職權行使，指摘原判決其敗訴部分為不當，聲明
廢棄，實無理由。
據上論結，本件上訴為無理由。依民事訴訟法第四百八十一條、第四百四十九條第一
項、第七十八條，判決如主文。
中      華      民      國     九十     年      一      月     十九     日
                              最高法院民事第七庭
                                  審判長法官  吳  正  一
                                        法官  謝  正  勝
                                        法官  劉  福  來
                                        法官  高  孟  焄
                                        法官  李  慧  兒
      右正本證明與原本無異
                                              書  記  官
中      華      民      國     九十     年      二      月     十三     日


司法院資訊處製作；財團法人民間司法改革基金會備份。
